【裁判字號】    89,台上,5220
【裁判日期】    890831
【裁判案由】    違反著作權法
【裁判全文】
最高法院刑事判決                              八十九年度台上字第五二二○號
    上  訴  人
    即 自訴 人  甲○○
    被      告  在興企業股份有限公司
    兼 代表 人  涂  在
    被      告  乙○○
右上訴人因自訴被告等違反著作權法案件，不服台灣高等法院台南分院中華民國八十
七年三月十八日第二審判決（八十六年度上訴字第二○三九號，自訴案號：台灣台南
地方法院八十五年度自更字第六號），提起上訴，本院判決如左：
    主    文
上訴駁回。
    理    由
按刑事訴訟法第三百七十七條規定，上訴於第三審法院，非以判決違背法令為理由，
不得為之。是提起第三審上訴，應以原判決違背法令為理由，係屬法定要件。如果上
訴理由狀並未依據卷內訴訟資料，具體指摘原判決不適用何種法則或如何適用不當，
或所指摘原判決違法情事，顯與法律規定得為第三審上訴理由之違法情形，不相適合
時，均應認其上訴為違背法律上之程式，予以駁回。本件原判決維持第一審諭知自訴
不受理之判決，駁回上訴人甲○○在第二審之上訴。已敘明其所憑之證據及認定之理
由，並以上訴人之上訴為無理由，亦於理由內詳予指駁。從形式上觀察，原判決並無
違背法令情形存在。上訴意旨略以：（一）上訴人註冊之第二九四○七七號正商標雖
經被告在興企業股份有限公司 (下稱在興公司 )、涂在及乙○○以與其註冊之第二一
四○八六號商標「紅馬及圖」圖樣近似，評定為無效，致上訴人第二九四○七七號正
商標之聯合第三九八○三三、四四○六六一、四四○七○○號商標亦一併被撤銷確定
，惟該評定無效之行政爭訟發生於民國八十年，被告等於八十一年四月八日申請註冊
之第七○三六二九號商標，既發生在後，為上訴人於行政爭訟時所不及知，自已侵犯
上訴人創作於七十七年二月十四日之美術著作權，原判決有證據上之理由矛盾及不備
理由之違法。（二）原判決雖認定上訴人註冊之第三九八○三四號商標被評定無效，
上訴人於八十一年間即知悉被告等有重製著作之行為，惟行政法院判決日期為八十一
年二月十四日，且認定無效對象為上訴人七十一年七月二十八日申請註冊之第二一四
○八六號商標，而非上訴人於本案所主張於八十一年五月九日申請註冊之第七○三六
三○號商標，上訴人顯無可能於八十一年一月間知悉被告等將於日後重製上訴人之著
作物。（三）另台灣台南地方法院檢察署八十一年度偵字第七○五三號、八四四四號
起訴書亦係認為上訴人使用第三九八○三四號、三九九三八九號及二九四○七七號商
標，侵害被告等之第二一四○八六號商標，始對上訴人起訴，是上訴人亦不可能於八
十一年間知悉被告等將於日後以申請註冊，而侵害上訴人之著作權。（四）上訴人於
一審八十六年七月二十九日訊問時、誤解法官問話，致回答錯誤，因當時所稱之「調
卷」係指上訴人向台灣台南地方法院檢察署告訴被告等違反著作權法之八十四年度他
字第四九五號案件後，於八十四年七月十日聲請檢察官向中央標準局調閱第0000
0000號資料，嗣於八十四年八月二十四日庭訊時始知悉該申請案內容。而該申請
案係指由被告等名義變更為案外人高士實業股份有限公司 (下稱高士公司 )之紅馬及
圖申請案，亦非本案情形。（五）被告等雖於八十一年七月十八日將其商標售與案外
人高士公司負責人吳祚天，惟移轉商標契約書內並無商標圖樣，上訴人亦未於契約書
上簽名，且上訴人自七十九年間高士公司改組時，即退出高士公司之經營，另組吉甫
國際股份有限公司 (下稱吉甫公司），自無權過問被告等與高士公司買賣商標之事，
原判決以上訴人與吳祚天為同胞兄弟，認定上訴人應知悉被告等申請註冊商標之事，
有判決不備理由之違法。（六）上訴人之第四四○七○○號及第三九八○三四號商標
雖經評定無效，上訴人仍得提起再審之訴回復，且無礙上訴人原有之美術著作權，再
台灣台南地方法院檢察署不起訴處分案件係有關被告等於八十年五月十四日申請之第
00000000號商標侵害上訴人著作權，與本案於八十一年四月八日及同年五月
九日申請之第七○三六二九、七○三六三○號商標不同，原判決有證據理由矛盾及不
備理由之違法等語。惟查：（一）上訴人之第二九四○七七號正商標之聯合第三九八
○三三、四四○六六一、四四○七○○號商標一併被評定無效之行政爭訟雖發生於八
十年，較被告等於八十一年四月八日申請註冊之第七○三六二九號商標為早，又被告
等之第七○三六三○號商標，雖於八十一年五月九日始申請註冊，惟台灣台南地方法
院檢察署檢察官以上訴人明知其「龍馬及圖」商標與在興公司所有「紅馬及圖」商標
近似，於七十九年十二月、八十年二月、八十年八月間，經經濟部中央標準局評定為
無效確定，卻仍繼續使用侵害被告在興公司之商標專用權，涉有違反商標法罪嫌等情
，於八十一年十一月二十日以八十一年度偵字第七○五三、八四四四號提起公訴，且
上訴人於一審審理時已陳稱：因該案被起訴，經調卷後查得被告以上開商標申請註冊
云云，足見上訴人於八十一年間，應已知悉被告在興公司使用上開「紅馬及圖CHESTN
 UT 」圖樣，上訴人提出之自訴狀所載係於商標公報中閱覽得知，自不足採信，已據
原判決敘明，又上訴人上訴雖稱其於一審八十六年七月二十九日訊問時、誤解法官問
話，致回答錯誤，當時所稱之「調卷」係指於八十四年七月十日聲請檢察官向經濟部
中央標準局調閱第00000000號資料，嗣於八十四年八月二十四日庭訊時始知
悉該申請案內容云云。惟上訴人八十四年間係向台灣台南地方法院檢察署告訴被告等
違反著作權法案件，其為告訴人，與八十一年間，其遭被告在興公司提起告訴，其為
被告地位有所不同，上訴人縱於一審八十六年七月二十九日訊問時，誤解法官問話，
所稱「調卷」係指於八十四年七月十日聲請檢察官向中央標準局調閱卷宗而言，亦不
致將告訴人之地位混淆為被告，原判決認定上訴人於八十一年間（即八十一年十一月
二十日上訴人被起訴後），應已知悉被告等使用上開「紅馬及圖」圖樣，難謂有證據
上之理由矛盾及不備理由之違法。（二）按證據之取捨與事實之認定，為事實審法院
之職權。被告等於八十一年七月十八日將其商標申請註冊後出售與案外人高士公司負
責人吳祚天，上訴人縱未於契約書上簽名，且上訴人有另組吉甫公司之情事，惟上訴
人與高士公司之負責人吳祚天為手足至親，且註冊號數第二九四○七七號、聯合商標
號數四四○七○○號「龍馬及圖 UNICORN  」圖樣，經濟部中央標準局核准自七十五
年九月九日起移轉註冊予上訴人大哥吳祚天所經營之高士公司，並申准自七十九年七
月六日起移轉註冊予吉甫公司，另上訴人大哥吳祚天所經營之高士公司申請之商標註
冊「第三九八○三四號龍馬圖」圖樣，亦經經濟部中央標準局核准自七十九年七月六
日移轉註冊與吉甫公司，行政法院八十一年度判字第二六○號判決事實欄並陳述吉甫
公司之前手為高士公司，上訴人並以吉甫公司之代表人身分對被告在興公司之紅馬圖
提起行政訴訟，亦經原判決敘明綦詳，原判決認定上訴人對於被告等曾以上開「紅馬
及圖 CHESTNUT 」、「紅馬及圖 REDHOUSE 」商標向中央標準局申請註冊一節，焉有
不知情之理，要無判決不備理由之違法。（三）上訴人之第四四○七○○號及第三九
八○三四號商標經評定無效後，得否提起再審之訴回復，固無礙上訴人原有之美術著
作權，惟上訴人自訴被告等違反著作權法第九十一條之罪，依同法第一百條之規定，
既須告訴乃論，而上訴人對於被告等是否重製其上開著作，早已於八十一年間知悉，
上訴人迄八十四年十二月七日始向一審法院提起自訴，顯已逾告訴期間，原判決亦已
說明其認定之理由，上訴人就原審採證認事職權之適法行使，既未具體表明如何違背
證據法則，其任意指摘，殊非第三審上訴之合法理由。其餘上訴意旨所指各節，原判
決已於理由內詳加說明，猶置原判決明確論斷之事項於不顧，徒憑自己之說詞，重為
事實上之爭執，任意指摘原判決違背法令，殊不足據以辨認原判決已具備違背法令之
形式。依上所述，其上訴違背法律上之程式，應予駁回。
據上論結，應依刑事訴訟法第三百九十五條前段，判決如主文。
中      華      民      國    八十九    年      八      月    三十一    日
                              最高法院刑事第三庭
                                  審判長法官  陳  錫  奎
                                        法官  洪  清  江
                                        法官  吳  昆  仁
                                        法官  李  伯  道
                                        法官  陳  世  雄
      右正本證明與原本無異
                                              書  記  官
中      華      民      國    八十九    年      九      月      五      日


司法院資訊處製作；財團法人民間司法改革基金會備份。
